臺灣花蓮地方法院刑事判決
110年度簡上字第33號
上  訴  人  
即  被  告  何智祥



選任辯護人  高逸軒律師
上列上訴人即被告因偽造文書等案件，不服本院中華民國110年1
1月11日110年度簡字第90號第一審刑事簡易判決（原起訴案號：
臺灣花蓮地方檢察署110年度偵字第3003號），提起上訴，本院
管轄之第二審合議庭認不應以簡易判決處刑，依通常程序審理，
並自為第一審判決如下：
    主  文
原判決撤銷。
何智祥無罪。
    理  由
一、公訴意旨略以：被告何智祥、告訴人何智暉均為曾美雲之子
    。緣曾美雲於民國109年5月9日死亡，被告明知曾美雲死亡
    後權利能力已然消滅，曾美雲所有之財產應為遺產一部分，
    屬全體繼承人公同共有，須經全體繼承人之同意或授權始得
    處分，竟未經繼承人即告訴人同意或授權，意圖為自己不法
    之所有，基於詐欺及行使偽造私文書之犯意，分別為下列行
    為：㈠於109年5月11日至花蓮下美崙郵局（下稱下美崙郵局
    ），持其所保管之曾美雲下美崙郵局存摺及印章，冒用曾美
    雲名義填寫「郵政跨行匯款申請書」，復在「郵政存簿儲金
    提款單」上盜蓋「曾美雲」印章，持向不知情之郵局承辦人
    員行使，致該等承辦人員誤認被告受曾美雲委託轉帳，而將
    曾美雲生前存放於下美崙郵局帳號000-00000000000000號帳
    戶內之新臺幣(下同)58萬5,510元款項，轉匯至何智祥所有
    花蓮第一信用合作社（下稱花蓮一信）美崙分社帳號000000
    00000000號帳戶內，足生損害於繼承人即告訴人、下美崙郵
    局對於客戶資料、帳戶管理之正確性。㈡於109年5月11日至
    有限責任花蓮一信美崙分社，持花蓮一信存摺及印章，冒用
    曾美雲名義填寫「花蓮第一信用合作社取款憑條」，復在其
    上盜蓋「曾美雲」印章，持向不知情之花蓮一信承辦人員行
    使，致該等承辦人員誤認被告受曾美雲委託取款，而交付曾
    美雲生前存放於花蓮一信帳號00000000000000號帳戶內之3
    萬9,850元款項與被告，被告復存入其所有花蓮一信美崙分
    社帳號00000000000000號帳戶內，足生損害於繼承人即告訴
    人、花蓮一信對於客戶資料、帳戶管理之正確性。㈢於109年
    5月11日至國泰世華商業銀行花蓮分行（下稱國泰世華銀行
    ），持國泰世華銀行存摺及印章，冒用曾美雲名義填寫「國
    泰世華商業銀行匯出匯款憑證」，復在其上盜蓋「曾美雲」
    印章，持向不知情之國泰世華銀行承辦人員行使，致該等承
    辦人員誤認被告受曾美雲委託匯款，而將曾美雲生前存放於
    國泰世華銀行帳號000000000000號帳戶內之18萬9,781元款
    項，轉匯至被告所有中國信託商業銀行花蓮分行帳號000000
    000000帳戶內，足生損害於繼承人即告訴人、國泰世華銀行
    對於客戶資料、帳戶管理之正確性。因認被告涉犯刑法第21
    6條、第210條之行使偽造私文書罪、刑法第339條第1項詐欺
    取財罪嫌。
二、犯罪事實應依證據認定之，無證據不得認定犯罪事實；不能
    證明被告犯罪者，應諭知無罪之判決，刑事訴訟法第154條
    第2項、第301條第1項分別定有明文。又事實之認定，應憑
    證據，如未能發現相當證據，或證據不足以證明，自不能以
    推測或擬制之方法，以為裁判基礎。而認定犯罪事實所憑之
    證據，雖不以直接證據為限，間接證據亦包括在內，然而無
    論直接證據或間接證據，其為訴訟上之證明，須於通常一般
    之人均不致有所懷疑，而得確信其為真實之程度者，始得據
    為有罪之認定，倘其證明尚未達到此一程度，而有合理之懷
    疑存在，無從使事實審法院得有罪之確信時，即應由法院為
    諭知被告無罪之判決。再者，刑事訴訟法第161條第1項規定
    ：檢察官就被告犯罪事實，應負舉證責任，並指出證明之方
    法。因此，檢察官對於起訴之犯罪事實，應負提出證據及說
    服之實質舉證責任。倘其所提出之證據，不足為被告有罪之
    積極證明，或其指出證明之方法，無從說服法院以形成被告
    有罪之心證，基於無罪推定之原則，自應為被告無罪判決之
    諭知。　　　
三、公訴意旨認被告涉有上開行使偽造私文書、詐欺取財罪嫌，
    無非係以①被告於偵查中之供述；②證人即告訴人何智暉於警
    詢及偵訊時之證述；③花蓮下美崙郵局109年5月11日郵政跨
    行匯款申請書影本、中華郵政股份有限公司花蓮郵局110年6
    月23日花行字第1102900220號函及函附之郵政存簿儲金提款
    單影本、查詢帳戶最近交易資料、查詢12個月交易/彙總登
    摺明細；④花蓮一信109年10月8日花一信總字第1090000460
    號函、花蓮一信存款類、存款憑條影本、花蓮一信110年7月
    14日花一信總字第1100000555號函及函附之存款類、取款憑
    條影本、花蓮一信美崙分社客戶往來明細資料；⑤國泰世華
    商業銀行109年5月11日匯出匯款憑證影本、國泰世華銀行對
    帳單等證據資料，為其主要論據。
四、訊據被告固坦承知悉曾美雲於109年5月9日死亡，並於109年
    5月11日領取曾美雲郵局帳戶、花蓮一信帳戶、國泰世華銀
    行帳戶(下稱國泰帳戶)內之款項，合計81萬5141元，惟堅辭
    否認有何行使偽造私文書、詐欺取財犯行，辯稱：曾美雲生
    前就交代我在她過世後要把錢領出來處理醫療費和喪葬費，
    剩下的錢給我，曾美雲生前都是由我給付生活費照顧等語。
    辯護人則為被告辯稱：被告係遵從曾美雲遺願，屬民法第55
    0條但書規定之情形，被告主觀上並無行使偽造私文書犯意
    ，亦無詐欺取財不法所有意圖等語。
五、經查：
（一）被告、告訴人均為曾美雲之子，被告知悉曾美雲於109年5
      月9日死亡後，所遺留之曾美雲郵局帳戶、花蓮一信帳戶
      國泰帳戶內款項，均係曾美雲所遺遺產，應屬曾美雲之全
      體繼承人所公同共有，未經全體繼承人同意，不得對曾美
      雲之遺產為任何處分；被告未得告訴人同意或授權，於10
      9年5月11日，以曾美雲名義填寫「郵政跨行匯款申請書」
      ，在「郵政存簿儲金提款單」上蓋用「曾美雲」印章，持
      向不知情之郵局承辦人員行使，將曾美雲郵局帳戶內款項
      58萬5,510元，轉匯至被告所有花蓮一信帳戶帳號0000000
      0000000號帳戶；復於109年5月11日，以曾美雲名義填寫
      「花蓮第一信用合作社取款憑條」，在其上蓋用「曾美雲
      」印章，持向不知情之花蓮一信承辦人員行使，領取曾美
      雲花蓮一信帳戶內款項3萬9,850元，復存入被告花蓮一信
      帳號00000000000000號帳戶；復於109年5月11日，以曾美
      雲名義填寫「國泰世華商業銀行匯出匯款憑證」，在其上
      蓋用「曾美雲」印章，持向不知情之國泰世華銀行承辦人
      員行使，將曾美雲國泰帳戶款項18萬9,781元，轉匯至被
      告所有中國信託商業銀行花蓮分行帳號000000000000帳戶
      等情，為被告所不爭執(本院簡上卷第101至102頁)，核與
      證人即告訴人何智暉於本院審理中之指證（本院卷第145
      至152頁）、證人陳宜男於偵查、本院審理中之陳述(交查
      卷第65至68頁，本院卷第158至162頁)、證人何智傑於偵
      查、本院審理時之陳述(交查卷第65至68頁，本院卷第153
      至157頁)相符，並有曾美雲三親等資料查詢結果（交查卷
      第183至188頁），曾美雲郵局帳戶交易明細表、郵政跨行
      匯款申請書、中華郵政股份有限公司花蓮郵局110年6月23
      日花行字第1102900220號函及所附郵政存簿儲金提款單（
      他卷第5至7頁、第9頁、第37至39頁），花蓮一信存款類
      取款憑條、花蓮一信美崙分社客戶往來明細資料、花蓮一
      信110年7月14日花一信總字第1100000555號函及所附存款
      類取款憑條、花蓮一信109年10月8日花一信總字第109000
      0460號函（他卷第15頁、第17頁、第41至42頁，交查卷第
      27頁），國泰世華銀行對帳單、國泰世華商業銀行109年5
      月11日匯出匯款憑證影本（他卷第11頁、第13頁）等資料
      在卷可稽，首堪信為真實。
（二）按人的死後事務之處理，除遺產外，尚涉及遺體處理、喪
      葬儀式、祭祀方法等對死者有重大意義的「身後事」，而
      此等「死者為大」的「交代後事」，性質上即屬於民法第
      550條但書所規定「因委任事務之性質不能消滅」之委任
      關係，倘有繼承人出面動用死者之遺產，以支應、清償死
      者臨終前後所積欠或應支付之醫療住院、房租安養、告別
      祭拜儀式、遺體火化安葬、骨灰塔位祭祀等相關費用，而
      代為提領已屬繼承財產之存款等行為時，行為人原來有否
      受死後事務之委任？其委任關係是否已因被繼承人死亡而
      消滅或仍持續存在？所代為處理行為有無逾越原授權範圍
      或已濫用而侵害其他繼承人或交易第三人？凡此關於「民
      事法」上委任關係存否及其權限範圍之界定或確認，與「
      刑事法」上是否該當偽造文書罪構成要件之「犯罪故意」
      與「主觀認知」之罪責評價，係屬二事，尚無從據此即肯
      認或排除刑法上罪責成立所應具備之犯罪認識與故意，不
      可混淆。故刑事法院審理時，應就綜合歸納之整體觀察，
      依經驗法則衡情度理，客觀判斷為適足評價，尚難遽認皆
      當然有犯罪構成要件之故意與意圖。又刑法第210條之偽
      造文書，以無製作權之人冒用他人名義而製作該文書為要
      件，行為人倘基於前述民法第550條但書所屬被繼承人生
      前已生效而效力持續至死後的特殊委任關係情形，即不能
      謂無製作權，自不成立該罪；行為人雖不符前述民法第55
      0條但書規定，倘係出於誤信其仍有死後事務的委任關係
      而製作，屬構成要件錯誤，得阻卻犯罪之故意，亦不成立
      該罪；又行為人倘已知悉其不符民法第550條但書規定情
      形已無權限，但不知道或誤以為仍可以死後代領，本質上
      為禁止錯誤（或稱違法性錯誤），不能依構成要件錯誤阻
      卻故意，僅能適用刑法第16條之規定，對於有正當理由而
      屬無法避免者，免除其刑事責任，非屬無法避免者，得視
      具體情節，減輕其刑；至於行為人倘已知悉無權限仍執意
      代為或已逾越授權者，自成立該罪，乃屬當然，不可不辨
      (最高法院110年度台上字第3566號判決意旨參照)；次按
      刑法第339條第1項之詐欺取財罪，客觀上以行為人施用詐
      術為要件，主觀上則須具備不法所有意圖。所謂不法，係
      指行為人取得財產之結果，欠缺合法之權源，違反民事法
      上之財產權益歸屬；而所有意圖，係指行為人主觀上希望
      將他人財產據為己有，進行使用、收益或處分之意思。
（三）曾美雲生前應有交付金融帳戶存摺、印章予被告，並授權
      被告於其死後以該等存款支付喪葬費用之情形，該等授權
      於曾美雲亡故後亦不消滅，被告認其已受曾美雲委任而領
      取該等款項支付曾美雲後事費用，難認具有行使偽造私文
      書、詐欺取財之犯意
　　1.告訴人於偵查中證稱：曾美雲生前自己照顧自己，沒有什
      麼行動不便，他突然腎衰竭就突然過世，有請一名外勞照
      顧他幾個月，他跟被告小女兒住在一起，父親104年5月23
      日過世時，有留下一筆錢大概有100萬元至200萬元，當初
      現金部分我們小孩沒有繼承，我沒有給我母親錢，被告也
      沒有、何智傑也沒有給，母親每個月有領勞保退休費用23
      000元，他自己支出，母親過世後就是由被告接手，他可
      能從母親帳戶內的錢去支出，就我所知塔位母親生前就買
      好了，被告有找葬儀社，相關骨灰罈都包含在裡面，我有
      問被告，被告不告訴我等語(交查卷第49至51頁)；於本院
      審理中證稱：我不知道為何被告會持有曾美雲花蓮一信、
      郵局跟國泰世華帳戶資料，可能是被告在我母親曾美雲生
      病時拿走了，曾美雲好像沒有把郵局帳號、花蓮一信及國
      泰世華帳戶資料交給被告保管，我母親很在意金錢問題，
      應該不會把帳戶相關資料交給別人，曾美雲生前生活費來
      源是他的勞保退休，曾美雲過世後被告沒有告訴我要去領
      取曾美雲帳號的存款，我不同意被告於109年5月11日去領
      取曾美雲帳戶的錢，沒有跟被告約定怎麼支付曾美雲的喪
      葬費，因為被告已經把錢盜走了，曾美雲喪葬費之資金來
      源應該是被告用我母親銀行的錢支出的，曾美雲過世後，
      沒有說好葬禮由誰負責，後來是被告找人負責的，109年5
      月11日時曾美雲的葬禮還沒辦完，我是5月13日下午發現
      錢被領走，曾美雲沒有立遺囑，曾美雲在過世前與被告最
      小的女兒一起住，我和曾美雲關係很好，他洗腎大概四年
      ，曾美雲在這次去世之前還有一次病危，應該是被告他們
      帶曾美雲去的，因為當時我母親在加護病房，我們只能在
      那邊看一下下，我探視完就先走了等語(本院卷第145至15
      2頁)，其固指稱被告未出錢扶養曾美雲，曾美雲亦未同意
      將名下財產交給被告處理等語，惟按告訴人指述係使被告
      受到訴追為目的，其所述到底是否與事實相符，仍需綜合
      其他證據加以評價。
　　2.證人即曾美雲兒子陳宜男於偵查中證稱：我和被告同母異
      父，曾美雲是家管，生前沒有外出工作，都是由被告生父
      、被告拿錢回家，被告之生父過世後，就是被告拿錢回家
      ，家裡都是由被告的薪水拿回去，每個月1萬8000元至2萬
      元間左右，曾美雲生前醫藥費、過世後喪葬費用都是被告
      在處理，我沒有出錢，曾美雲死後，被告說母親的塔位已
      經買好了，至於何人支付此費用我不清楚，都是被告在處
      理，曾美雲後事、曾美雲帳戶生前都交代給被告，就我所
      知告訴人都沒有對母親生活費用都沒有任何的付出，都是
      被告在照顧母親，上開帳戶内清償完醫藥費、喪葬費用後
      ，剩下來的錢是彌補被告的，因為家裡的事情都是被告處
      理，告訴人只會在那邊亂，108年5月左右在慈濟醫院，母
      親心臟不好，就交代被告去買塔位、帳戶存摺交給被告處
      理等語(交查卷第65至67頁)；於審理中證稱：曾美雲過世
      前和被告同居，他身體很不好，在洗腎，洗差不多五、六
      年有了，是被告在照顧，被告有給曾美雲生活費，他都會
      固定給我母親生活費，我、何智傑、告訴人都沒給生活費
      ，何智暉跟曾美雲關係不怎麼好，他們二人都沒有什麼在
      講話，108年5月在加護病房時時，曾美雲有說他萬一去世
      之後，留下來的錢都要交給被告處理，因為家裡的事情，
      大小事情都是被告在處理，就是喪葬費、醫療費支付完後
      ，剩下的錢就由被告處理這樣子等語(本院卷第158至161
      頁)。
　  3.證人即曾美雲兒子何智傑於偵查中證稱：我和被告是兄弟
      ，曾美雲生前由被告在照顧，因為被告跟母親一起住，被
      告生父過世後，經濟來源都是被告在支付，包括電器設備
      、家具都是被告在購買的，曾美雲生前醫藥費、過世後喪
      葬費用都是被告在處理，我有出1萬元至2萬元的看護費用
      ，塔位是被告在處理，108年5月20幾號左右母親因為心臟
      有問題，慈濟醫院發佈病危通知時，母親就表示他帳戶內
      的錢由被告處理，剩下的就由被告所有，因為被告從10幾
      歲出社會就照顧這個家，付出太多，就我的意思也是認為
      母親帳戶的存款剩下來的錢，由被告所有，當時在場的有
      我、陳宜男還有被告，告訴人不在場，而在場之陳宜男、
      我都同意母親這樣處理他的帳戶，我知道母親帳戶内有一
      些錢，都是被告在處理，因為母親已經全權授權由被告處
      理了，所以我就沒有過問等語(交查卷第67至68頁)，於審
      理中證稱：曾美雲在過世前和被告同居，都是被告在照顧
      ，曾美雲過世前的快十年間身體狀況都不是很好，據我所
      知，被告當兵前就開始支付我母親生活費跟家用，每個月
      家裡支出、開銷都是被告在支付，他每月都會固定給曾美
      雲錢，到母親過世前都是這樣。那時我因為也已經出社會
      ，跟被告一起當班，被告都會固定給母親一萬五千元至二
      萬元，我們在醫院發出病危通知時，兄弟也都在，母親就
      有親口說，我也有親耳聽到要給被告處理，因為被告對家
      裡付出太多，我們兄弟對此都沒有意見，母親的後事、看
      醫生、請看護都是被告在處理，母親還未住院前，跟母親
      在聊天時，母親就有跟我講了，在醫院也有聽到，當時被
      告有在，印象中大哥、何智暉好像也都有在，但我真的沒
      什麼印象，曾美雲有交代說他過世後要把他的錢由被告來
      處理喪葬費、醫療費，支付完費用剩下的錢都歸被告等語
      (本院卷第153至157頁)。
　　4.證人即被告女兒范冠岑於偵訊證稱：94年開始我就跟曾美
      雲同住在上址，之前還有父親何智祥、哥哥何懋楠一起住
      ，他們是100多年的時候搬出去的，之後就我跟曾美雲一
      起住在那邊，告訴人沒有住在上址，也沒有過夜過，曾美
      雲過世後，父親就有搬回來跟我一起住，我都5點多下課
      ，父親晚上8點多才回來，在之前就我一個人在家，有時
      會去同學家，或是去教會寫功課等語（交查卷第139至140
      頁）。
　　5.綜上，告訴人指述被告沒有扶養曾美雲、被告未獲曾美雲
      同意取得其金融帳戶等語，和證人陳宜男、證人何智傑之
      證述並不相符合，證人陳宜男、證人何智傑均一致證述曾
      美雲於配偶去世後，確實係由被告擔任主要照護者並支出
      日常生活所需之費用，曾美雲帳戶於生前即已交代被告使
      用，告訴人與曾美雲關係並不緊密，亦未支出曾美雲相關
      費用等情，審酌證人陳宜男、證人何智傑與被告、告訴人
      均係兄弟關係，證人陳宜男、證人何智傑應無刻意偏袒被
      告之動機，又證人范冠岑亦證稱曾美雲係與其同住，告訴
      人甚少探視曾美雲等語，告訴人亦不否認其未與曾美雲同
      住等情，則堪認曾美雲在子女關係中，確實與被告最為緊
      密依附，則曾美雲將存摺交由被告處理後事誠屬合理，而
      被告既與曾美雲財務及情誼關係均相當緊密，曾美雲顯然
      並不單單只是將其帳戶存摺、印章等物交由被告保管，而
      係授權被告就其財產為一定之管理、處分，並為其他親屬
      所是認，是以被告辯稱在曾美雲死亡後，因認受曾美雲委
      託應繼續處理其喪葬事宜，並於處理完後事後有權取得剩
      餘款項，渠主觀上無行使偽造私文書、詐欺取財等故意一
      節，應尚屬可採。
　　6.公訴意旨雖認人之權利義務於死亡後即消逝，曾美雲生前
      授權於其死亡當下即已終止，曾美雲金融帳戶內之財產已
      成為遺產，被告於提領曾美雲帳戶款項時尚可知悉要告知
      行員係其母親請其提領，顯見被告知悉曾美雲帳戶內款項
      成為遺產後，其不得未經其他繼承人同意提領等語，然按
      關於遺產處理事項之授權契約，性質上即屬於民法第550
      條但書所規定「因委任事務之性質不能消滅」之委任關係
      ，業如前述，被告於曾美雲生前即負擔主要照顧之責，亦
      於曾美雲生前即取得曾美雲交付之存摺、印章等物，並於
      曾美雲生前即依循曾美雲指示買好塔位，嗣於曾美雲亡故
      後，亦以曾美雲該等財產支付曾美雲之醫療費用、喪葬費
      用，有被告提出之各項收據供參(交查卷第119至125頁，
      本院簡上卷第127至129頁)，則被告在前揭取款憑條、匯
      款申請書、匯款憑證上蓋用曾美雲印文後持之行使，而將
      各該款項轉入自己名下帳戶，乃基於曾美雲生前已生效而
      效力持續至死後之特殊委任關係而為之。
五、綜上所述，公訴人所舉之證據，其為訴訟上之證明，於通常
    一般人仍有合理之懷疑存在，尚未達於可確信其真實之程度
    ，而無從說服本院以形成被告有何行使偽造私文書、詐欺取
    財犯行之有罪心證，揆諸前揭說明，自應諭知被告無罪之判
    決。
六、末按簡易判決處刑之案件，經法院認為有刑事訴訟法第451
    條之1第4項但書之情形者，應適用通常訴訟程序審判之，刑
    事訴訟法第452條定有明文；且對於簡易判決之上訴，準用
    刑事訴訟法第三編第一章及第二章之規定，管轄第二審之地
    方法院合議庭受理簡易判決上訴案件，應依通常程序審理；
    其認案件有刑事訴訟法第452條之情形者，應撤銷原判決，
    逕依通常程序為第一審判決，法院辦理刑事訴訟簡易程序案
    件應行注意事項第14點亦有明文。本件原審雖係依刑事訴訟
    法第449條第2項規定，將檢察官依通常程序起訴，經被告自
    白犯罪，認為宜以簡易判決處刑者，而不經通常審判程序，
    逕以簡易判決處刑，然均係對於簡易判決處刑之訴，仍應有
    上開刑事訴訟法第452條規定之適用。準此，依上開規定，
    就此部分由本院合議庭逕依通常程序審理後，自為第一審判
    決，當事人如對本判決有所不服，仍得於法定上訴期間內，
    向管轄之第二審法院提起上訴，附此敘明。
據上論斷，依刑事訴訟法第455條之1第1項、第3項、第452條、
第369條第1項前段、第364條、第301條第1項，判決如主文。
本案經檢察官黃雅楓提起公訴，檢察官林于湄到庭執行職務。
中　　華　　民　　國　　111 　年　　3 　　月　　17　　日
　　　　　　　    刑事第四庭    審判長法　官　梁昭銘　　
　　　　　　　　　　　　　　          法　官　林思婷　　
　　　　　　　　　　　　　　          法　官　高郁茹
以上正本證明與原本無異。
如不服本判決應於收受送達後20日內向本院提出上訴書狀，並應敘述具體理由。其未敘述上訴理由者，應於上訴期間屆滿後20日內向本院補提理由書(均須按他造當事人之人數附繕本)「切勿逕送上級法院」。告訴人或被害人如對於本判決不服者，應具備理由請求檢察官上訴，其上訴期間之計算係以檢察官收受判決正本之日期為準。　　　　　　　　　　　　　　　　　　
中　　華　　民　　國　　111 　年　　3 　　月　　17　　日

                                      書記官  林怡玉